臺灣屏東地方法院民事判決　　　　　　　95年度重訴字第28號
原　　　告　乙○○
法定代理人　丙○○○
訴訟代理人　甲○○
訴訟代理人　李靜怡 律師
被　　　告　丁○○
　　　　　　　　　　　　號
訴訟代理人　劉家榮 律師
上列當事人間請求損害賠償事件，本院於民國96年2 月1 日言詞
辯論終結，判決如下：
    主  文
被告應給付原告新臺幣柒佰玖拾壹萬柒仟零伍拾柒元，及自民國
九十五年一月七日起至清償日止，按年息百分之五計算之利息。
原告其餘之訴及假執行之聲請均駁回。
訴訟費用由被告負擔三分之二，餘由原告負擔。
本判決第一項於原告以新臺幣貳佰陸拾參萬玖仟壹佰元為被告供
擔保後，得假執行。但被告於執行標的物拍定、變賣前，以新臺
幣柒佰玖拾壹萬柒仟零伍拾柒元為原告預供擔保，得免為假執行
。
    事實及理由
壹、程序部分：
    訴狀送達後，原告不得將原訴變更或追加他訴。但擴張或減
    縮應受判決事項之聲明者，不在此限，民事訴訟法第255 條
    第3 款定有明文。本件原告起訴時，請求被告應賠償原告乙
    ○○新台幣（下同）1,5954,268元，嗣於審理中減縮請求金
    額為1,2015,245元，核與上開規定並無不合，應予准許。
貳、實體部分：
一、原告起訴主張：被告於民國93年6 月26日11時4 分55秒許，
    服用酒類飲料後，駕駛車牌號碼AZ7-512 號重型機車（下稱
    系爭機車），其上附載未戴安全帽之原告乙○○，沿屏東縣
    恆春鎮○○路由北往南方向行駛，行近恆南路與恆南路1 巷
    交叉路口時，將通過上開交叉路口之際，該向之恆南路號誌
    已呈紅燈指示，竟未遵守交通號誌之指示，仍快速行駛且闖
    越紅燈，進入該交叉路口，適有訴外人范素蘭駕駛車牌號碼
    WG-0861 號自用小客車進入上開交叉路，致閃避不及發生撞
    擊（下稱系爭車禍），使原告受有頭部外傷併顱骨骨折及顱
    內出血、右側股骨骨折、右側橈、尺骨骨折、右手前臂皮膚
    缺損、右肩脫臼等傷害，因而成為植物人狀態，受有需臥床
    、日常生活無法自理、需人照顧之極重度障礙等級之重智、
    極重肢障礙類別之重大難治傷害，被告並經臺灣高等法院高
    雄分院院以95年度交上易字第49號判決有期徒刑6 月確定。
    原告因被告之上開行為，計受有下列損害：(1)醫藥費51,099
     元 ；(2)看護費用593,606 元；(3)醫療關係費用186,901 元
    ；(4)交通費28,668元；(5)增加生活上之需要：原告遭此侵害
    後已呈植物人狀態，每月需使用看護墊（每月1 箱900 元）
    、定時餵食流質營養品（每月180 瓶x1瓶54元=9,720元）、
    更換氣切管（每月1 組1,350 元）、抽痰管（每月2 包400
    元）、鼻胃管（每月150 條162 元），並需使用雙氧水、生
    理食鹽水、優碘等清理氣切傷口（每月453 元），且全日需
    人照顧看護（看護費每月20,722元），故原告餘命年數中每
    月需支出共計33,707元（計算式：900+9,720+1,350+400+16
    2+453+20,722＝33,707），則每年需支出404,484 元。原告
    現年30歲，雖國人男性平均壽命73.7歲，惟原告願僅請求至
    65歲為止，則原告尚有餘命35年，依霍夫曼係數計算總計支
    出為8,313,683 元（計算式：404,484 x20.5538=8,313,683
    ）。(6)減少勞動能力：原告雖原患有唐氏症，惟非完全無工
    作能力，預計可工作期間為自95年11月份起算，計至60歲勞
    工強制退休年齡止，原告僅以每月6, 000元工資計算，每年
    為72,000元，以霍夫曼計算法扣除中間利息後，原告因減少
    勞動能力之損失為1,341,288 元（72,000x18.629=1,341,28
    8） 。另發生上開車禍時原告僅28歲，正值青壯年，原尚有
    工作結婚生子之機會，因此侵害成為植物人狀態後，復原之
    可能微乎其微，均已無法實現，精神受有極大之痛苦，為此
    請求150 萬元之非財產上損害賠償。爰依侵權行為損害賠償
    之法律關係，提起本件訴訟，並聲明：(一)被告應給付原告新
    台幣12, 015,245 元，及自起訴狀繕本送達翌日起至清償日
    止，按週年利率百分之5 計算之利息。(二)願供擔保請准宣告
    假執行。
二、被告抗辯：對於發生系爭車禍及原告受傷不爭執，惟原告明
    知被告飲酒，卻仍乘坐系爭機車且未戴安全帽，應認原告與
    有過失，被告過失至多為百分之50。對於原告請求損害之費
    用意見分述如下：醫療關係費用及交通費部分不爭執；醫療
    費無收據部分不願給付；看護費部分主張阮氏荷部分的月薪
    僅為17,952元；增加生活需要部分：對每月支出33,707元不
    爭執，惟原告係唐氏症患者，依醫學資料顯示該患者平均生
    命比一般人少10～20％，應只得請求至60歲即以30年計。減
    少勞動能力損失部分：原告因罹患唐氏症且極重度多重智障
    ，完全沒有工作能力，長年無工作，係由家人扶養，原告此
    部份請求與事實不符。精神慰撫金部分：原告之智能本因發
    展遲緩而低於一般人，其因本件車禍所受精神上之損害可能
    遠較一般人為低，被告認為應以30萬元為適當。並聲明：(一)
    原告之訴駁回；(二)如受不利判決，願供擔保請准宣告免為假
    執行。
三、原告主張被告駕駛系爭機車，附載未戴安全帽之原告與訴外
    人范素蘭發生交通事故，致原告受有頭部外傷併顱骨骨折及
    顱內出血、右側股骨骨折、右側橈、尺骨骨折、右手前臂皮
    膚缺損、右肩脫臼等傷害，現呈植物人狀態，被告因此經台
    灣高雄法院高雄分院判決有期徒刑6 月等情，業據原告提出
    枋寮醫院、行政院衛生署屏東醫院恆春分院、長庚紀念醫院
    、鳳山醫院診斷證明書各1 紙及本院94年度禁字第27號民事
    裁定、台灣高等法院高雄分院95交上易字第49號判決書為證
    ，且為兩造所不爭執，堪信為真正。
四、兩造爭執事項：(一)兩造各應負過失比例為何？(二)如被告應負
    損害賠償責任，其賠償金額為何？茲審酌如下：
(一)、兩造各應負過失比例為何？
(1)、按因故意或過失不法侵害他人權利者，應負損害賠償責任；
    不法侵害他人之身體或健康者，對於被害人因此喪失或減少
    勞動能力，或增加生活上之需要時，應負損害賠償責任；不
    法侵害他人之身體、健康者，被害人雖非財產上之損害，亦
    得請求賠償相當之金額，民法第184 條第1 項前段、第193
    條第1 項及第195 條第1 項前段分別定有明文。本件被告於
    上揭時地駕車肇事致原告受傷，已如前述，其過失行為與原
    告之受傷間，具有相當因果關係，被告就原告因本件車禍所
    生之損害應負賠償責任。
(2)、再按損害之發生或擴大，被害人與有過失者，法院得減輕賠
    償金額或免除之，民法第217 條第1 項定有明文。此項規定
    之目的，在謀求加害人與被害人間之公平，故在裁判上法院
    得以職權減輕或免除之（最高法院85年臺上字第1756號判例
    意旨參照）。本件原告主張其領有智能及重度障礙手冊，欠
    缺判斷能力，不符合與有過失必須能注意而未注意之要件，
    原告並無過失等語；被告則抗辯原告明知被告飲酒，卻仍乘
    坐由被告駕駛之系爭機車，且未配戴安全帽，應負擔過失責
    任云云。經查，本件原告於車禍發生時未戴安全帽，此有屏
    東縣警察局道路交通事故調查筆錄在卷可稽（見屏東縣警察
    局恆春分局恆警刑字第0930012626號偵察筆錄第4 頁），又
    其係因受有頭部外傷併顱骨骨折及顱內出血之傷害，而呈植
    物人狀態，此有開上診斷證明書可稽，足證原告未依道路交
    通安全規則配戴安全帽與損害之擴大有相當因果關係。再者
    原告自承為國中肄業，雖患有唐氏症，惟非完全無工作能力
    ，可以做機械式的動作；而按唐氏症者一般而言屬中度智能
    不足，即「智商介於該智力測驗的平均值以下三個標準差至
    四個標準差（含）之間，或成年後心齡介於六歲至未滿九歲
    之間，於他人監護指導下僅可部分自理簡單生活，於他人庇
    護下可從事非技術性的工作，但無獨立自謀生活能力的中度
    智能不足者。」（行政院衛生署民國90年5 月17日公告修正
    「身心障礙等級」參照），核與原告自述之情狀相符，則原
    告應具有乘坐機車應配戴安全帽及駕駛者是否有飲酒之判斷
    能力，其行為屬與有過失，本院審酌原告之判斷能力及過失
    程度，認其就本件損害發生及擴大之原因力應為百分之20。
(二)、如被告應負損害賠償責任，其賠償金額為何？
(1)、被告應負損賠償責任，業經說明如上述，茲就原告請求之金
    額，審酌如下：
、醫療費用部分：原告起訴主張支出醫療費：高雄長庚醫院6,
    668 元、高雄鳳山醫院34,358元、恆春省立醫院8,669 元、
    恆春南門醫院1,568 元，合計51,099元，業據原告提出收據
    為證，被告對上開收據亦不爭執，且觀諸上開收開均是原告
    因此次車禍所為之必要支出，原告主張，堪信為真正。
、看護費用部分：
    查原告因本次車禍受有頭部外傷併顱骨骨折及顱內出血、右
    側股骨骨折、右側橈、尺骨骨折、右手前臂皮膚缺損、右肩
    脫臼等傷害，於事故發生後（93年6 月26日）即入院治療，
    同日接受開顱手術併除去血塊，手術後轉入加護病房，93年
    7 月19日接受氣切、右側上下肢清創及內固定手術，93年8
    月16日接受植皮手術及右肩內固定手術，94年6 月6 日接受
    右側顱骨整型手術及腦室腹腔引流手術，95年1 月2 日接受
    更換腦室腹腔引流管手術，目前仍為植物人狀態，需臥床，
    日常生活無法自理，需人照顧，有原告提出診斷證明書影本
    15紙可稽，是原告主張其於出院後，因無法自行料理生活起
    居，長期需人照料，有僱請看護之必要，核屬有據。按原告
    於住院期間申請看護分別支出1,000 元、116,000 元乙節，
    有看護蔡玉秀、張坤誠出具之收據影本2 紙為證，復為被告
    所不爭執，堪認為真實。原告另主張出院返家後聘請外籍看
    護阮氏荷迄今共23個月，每月支出月薪15,840 元、加班費
    2,112 元、外勞安定基金2,000元、健保費770 元，合計
    20,722 元 等語，被告則抗辯外勞月薪應以17,952元計云云
    ，惟原告聘請訴外人阮氏荷，每月須支出20,700元，業據提
    出外勞薪資單、行政院勞工委員會就業安定費收據、健保費
    繳費證明影本為證（見本院卷第144 至153 頁），觀諸上開
    金額，健保費及安定基金，均屬必要之支出，是原告主張訴
    外人阮氏荷每月薪資為20,700元，核屬有據；是原告主張支
    出看護費用合計593,606 元（計算式：1,000+116,000+20,
    722 ×23＝593,606） ，為有理由，應予准許。
、醫療關係費用及車資部分：
    原告主張醫療關係費用186,901 元、車資為28,668元，業據
    提出收據、發票、契約書為證（見本院卷第96頁至142 頁）
    ，且為被告所不爭執，堪信為真正。
、增加生活需要部分：
    原告主張其現呈植物人狀態，無法自理生活，每月需支出共
    計33,707元，則每年需支出404,484 元。原告現年30歲，以
    至65歲為止，則原告尚有餘命35年，共計須支出為8,313,68
    3 元等語，被告對原告每月支出33,707元不爭執，然抗辯原
    告係唐氏症患者，依醫學資料顯示該患者平均生命比一般人
    少10～20％，應只得請求至60歲即以30年計云云。經查，唐
    氏症者平均壽命約在50至60歲之間，此有本院依職權查詢喜
    憨兒福利基金會記錄可稽（見本院卷第203 頁），原告主張
    依國人男性平均壽命扣除百分之10計算其餘命，惟其並未舉
    證說明此計算方法之依據，自難為有利於其之判斷。是認原
    告的餘命應以30年計，依霍夫曼系數計算，則原告得請求被
    告賠償增加生活需要之金額為7,535,259 元（計算式：404,
    4 84x18.00000000=7,535,259，小數點以下四捨五入），求
    逾此範圍部分，應予駁回。
、減少勞動能力部分：
    原告主張雖患有唐氏症，惟非完全無工作能力，預計可工作
    期間為自95年11月份起算，計至60歲勞工強制退休年齡止，
    原告僅以每月6,000 元工資計算，每年為72,000元，以霍夫
    曼計算法扣除中間利息後，原告因減少勞動能力之損失為
    1,341,288 元。被告則抗辯原告原有智能不足之情形，完全
    欠缺工作能力，長年無工作，係由家人扶養，原告此部份請
    求與事實不符等語。經查，原告現呈植物人狀態，已無勞動
    能力，其於事故發生前，雖為智能不足，然一般智能不足者
    並非即無工作能力，原告學歷為國中肄業，且四肢健全，應
    仍能從事簡易之勞務工作，另原告於系爭車禍發生前從未有
    工作經驗，惟其持續協助恆春鎮大光金鳳寺之清潔整理工作
    ，該寺委員會亦表示如有職缺願以每月6 千元任用原告，此
    有證明書在卷可稽，是足信原告仍有工作機會及工作能力。
    本院審酌唐氏症者平均壽命約為50至60歲，則其工作期間計
    算至50歲，尚屬適當。是原告主張以每月6 千元計算，每年
    為72,000元，以霍夫曼計算法扣除中間利息後，原告因減少
    勞動能力之損失為1,016,357 元「計算式為：[72,000 ×
    14.00000000 （此為20年之霍夫曼係數）」=1,016,357（小
    數點以下四捨五入），逾此範圍之請求為無理由，不應准許
    。
、非財產上損害之慰撫金部分：
    原告主張系爭車禍時原告正值青壯，未來仍有工作結婚之可
    能，因此事故而再無機會，精神受有極大之痛苦，故請求
    150 萬元之精神慰撫金。被告則抗辯事發前原告對於一般事
    務之認知即輕於常人，現雖呈植物人狀態，惟與過去之差異
    有限，僅同意給付30萬元之慰撫金云云。查原告因本件車禍
    受傷，受有如前揭所述之傷害，其雖為唐氏症患者，僅是智
    力較一般人為低，惟其對周遭的人、事、物尚有一定的感覺
    及反應，亦能體驗日常生活中的種種事物，與一般正常人無
    異，現呈植物人狀態，同樣於其肉體及精神上需承受極大之
    痛苦，自得請求非財產上損害之慰撫金。本院審酌原告為國
    中肄業，無職業，及被告係高職畢業，現為潛水教練，日薪
    1,000 元，月薪約21,000元等情狀，認原告請求被告賠償精
    神慰撫金70萬元，為有理由，逾此數額之請求，為無理由，
    應予駁回。
、綜上金額合計為9,896,321元（計算式：51,099+593,606+7
    ,535,259+1,016,357+700,000 ＝9,896,321），依原告須負
    擔百分之20過失比例計算，被告尚應給付原告7,917,057 元
    （9,896,321 ×80%=7,917,057） 。
(2)、原告請求被告給付原告新台幣12,015,245元，及自起訴狀繕
    本送達翌日即95年1 月7 日起至清償日止，按週年利率百分
    之5 計算之利息，在主文第1 項所示範圍內，為有理由，應
    予准許，逾此範圍之請求，為無理由，應予駁回。
四、兩造陳明願供擔保，聲請宣告假執行或免為假執行，經核原
    告勝訴部分，合於法律規定，爰分別酌定相當之擔保金額宣
    告之；原告其餘假執行之聲請，因訴之駁回而失所依據，不
    予准許。
五、結論：本件原告之訴，為一部有理由，一部無理由，並依民
    事訴訟法第79條、第390 條第2 項、第392 條第3 項，判決
    如主文。
中　　華　　民　　國　　96　　年　　2 　　月　　15　　日
                            民事第二庭
                                法　官　吳思怡
正本係照原本作成。
如對本判決上訴，須於判決送達後20日內向本院提出上訴狀。
中　　華　　民　　國　　96　　年　　2 　　月　　15　　日
                                書記官　王秋淑
